【裁判字號】    88,重上,97
【裁判日期】    890704
【裁判案由】    確認抵押權不存在
【裁判全文】
臺灣高等法院臺南分院民事判決  八十八年度重上字第九十七號
      上  訴  人    己○○
      訴訟代理人    鄭和傑律師
      被  上訴人    尚業建設股份有限公司
                              .
      兼  右一人
      法定代理人    丁○○    .
      被  上訴人    乙○○    .
                    甲○○    .
                    丙○○    .
                    戊○○    .
      右六人共同
      訴訟代理人    黃正彥律師
                    黃雅萍律師
右當事人間請求確認抵押權不存在事件，上訴人對於中華民國八十八年十月五日臺灣
臺南地方法院第一審判決（八十七年度重訴字第九三號），提起上訴，本院判決如左
：
      主      文
上訴駁回。
第二審訴訟費用由上訴人負擔。
      事      實
甲、上訴人方面：
  一、聲明：求為判決：（一）原判決不利於上訴人部分廢棄。（二）右開廢棄部分
      ，被上訴人在第一審之訴駁回。（三）訴訟費用由被上訴人負擔。
  二、陳述：除與原判決記載相同者，予以引用外，補稱：
  （一）原審為上訴人敗訴之理由，無非以：
      (一)就本件消費借貸契約之合意及指示交付金錢予林櫻頻一節，其證人陳廣、林
        櫻頻就第幾次協商時達成將款項新台幣（下同）一千一百七十萬元交付張水
        隆之合意，及當日之協商人數、到場順序及時間均有不同，其二人之證言已
        有瑕疵。
      (二)共同被告（原審）張水隆及林櫻頻尚未完全履行渠等與被上訴人丁○○之「
        土地開發合約書」債務，被告（原審）張水隆亦稱被上訴人丁○○資金緊俏
        ，則丁○○在公司財務如此困難之狀況下，為何要出面借鉅資去清償一個不
        應清償之債務？被告（被告）張水隆稱被上訴人尚業建設股份有限公司（下
        稱尚業建設公司）、丁○○是為清償渠讓渡金而向己○○借款，顯係虛構不
        實，不足採信。
      (三)八十六年十二月十五日被上訴人與上訴人間之借款關係，僅在代繳一百五十
        餘萬元之增值稅而已，八十六年十二月十八日上訴人突將一千一百七十萬元
        之款項匯予被告（原審）張水隆指定之第三人林櫻頻即有可疑，為其主要論
        據。
  （二）經原判決確定之原審共同被告張水隆一再陳稱：「依土地開發合約書約定，
        被上訴人丁○○應給付張水隆讓渡金一千五百萬元，張水隆給付予地主之定
        金共四百二十萬元，亦由丁○○負擔，即張水隆將自訴外人陳天賜等人購得
        之土地讓與丁○○開發建築，丁○○除負擔土地定金四百二十萬元外，另給
        付張水隆一千五百萬元之利潤，土地開發合約書記載甚明，合計丁○○應給
        付張水隆一千九百一十萬元，雖土地開發合約書中就丁○○應付款項定有期
        限，惟因張水隆業將全部土地過戶予被上訴人，而被上訴人自締約後經過二
        年，迄今遲未推動建築，應付之款項僅給付七百五十萬元，張水隆屢催促被
        上訴人丁○○儘速推動案場，丁○○因資金緊俏無力推動，始提議以系爭土
        地抵押融資，以貸得之數額一次給付，此為系爭土地共同設定抵押權登記予
        上訴人己○○之緣由。八十六年十二月十八日，上訴人己○○係依張水隆及
        丁○○之指示，將一千一百七十萬元尾款交付張水隆，由張水隆指定交付予
        證人林櫻頻受領」等語。其於原審審理及鈞院調查時，均為相同陳述，並有
        陳述狀附卷可稽。是則被上訴人尚業建設公司因資金不足，遲遲未能推動建
        築案場，因其本身原因肇致張水隆無法取得合約款，其咎在被上訴人尚業建
        設公司，自不能以其一己之過，而影響張水隆應有權益，是故張水隆與被上
        訴人間有以向上訴人借貸以應付履行張水隆與被上訴人間合約，並非違反情
        理。
  （三）按在票據上簽名者，依票上所載文義負責；二人以上共同簽名時，應連帶負
        責；票據法第五條第一、二項分別定有明文。被上訴人對於伊於簽發到期日
        面額一千五百萬元本票乙事並不爭執，且承認為親筆簽名印章真正，惟就其
        與原審共同被告張水隆共同簽發，雖辯稱係伊交付予上訴人後，上訴人始變
        造本票增加張水隆為發票人；上訴人否認其事，被上訴人並不能就其主張舉
        證以實其說，自不可採。況證人陳廣、林櫻頻於原審已證述，本件於借貸前
        雙方已有多次協商，而被上訴人丁○○與上訴人認識又係經張水隆介紹，張
        水隆與被上訴人共同簽發本票以取信於上訴人何足為奇。被上訴人稱上訴人
        事後變造，令人難以接受。且觀卷附被上訴人簽發台灣中小企業銀行開元分
        行帳號二五五八－六、號碼ＡＱ0000000號、面額三百萬元，八十七
        年二月十七日期之支票，亦有張水隆背書，更徵上開陳述可信。原審共同被
        告張水隆自承有收到上訴人匯款一千一百七十萬元予其指定之林櫻頻，縱然
        被上訴人否認其有指示上訴人為上開行為，然被上訴人既與張水隆為共同發
        票人，仍應負票據債務，而為抵押權設定效力所及。
  （四）就系爭土地，上訴人係於八十六年十一月十四日以被上訴人尚業建設公司及
        兼法定代理人丁○○為抵押債務人，辦理抵押權設定登記，復於八十六年十
        二月十六日辦理擔保物及債務人變更登記完畢，縱被上訴人丁○○曾於八十
        六年十二月十五日對上訴人電話錄音，然期間經過八十六年十二月十六日抵
        押權變更登記完畢，再迭經十七、十八兩天，時間充裕，兩造及訴外人張水
        隆大可商洽借貸及其付款給付方案，是不能以兩造於八十六年十二月十五日
        於電話中猶爭執借貸問題，而謂八十六年十二月十八日兩造不可能達成付款
        協議。
  三、證據：除援用第一審所提證據外，補提本票、支票及其退票理由單（均影本）
      各一紙、錄音譯文影本一件為證，並聲請鑑定錄音帶有無剪接，及訊問證人張
      水隆。
乙、被上訴人方面：
  一、聲明：求為判決：（一）上訴駁回。（二）第二審訴訟費用由上訴人負擔。
  二、陳述：除與原判決記載相同者，予以引用外，補稱：
  （一）上訴人提起本件上訴，主要係以：被上訴人於原審所提出之錄音帶雖為其聲
        音，有部分係真的，但部分經過剪接，不足憑信及上訴人將借款餘額一千一
        百七十萬元給付張水隆，係經被上訴人之同意指示，被上訴人雖事後否認，
        但被上訴人迄未能就被上訴人與張水隆所訂立之土地開發合約之款項如何交
        付張水隆加以證明云云，為其所持之論據。惟查：
      (一)被上訴人丁○○與上訴人己○○於八十六年十二月十五日曾通電話，有錄音
        帶及其譯文附原審卷可證，經原審於八十七年八月十四日當庭播放，上訴人
        亦承認為其聲音，錄音對話非常流暢，並無停頓或前後聲音不一致之情事，
        自無剪接情形，且由其對話，足可證明上訴人並未將借款交給被上訴人。
      (二)訴外人張水隆、林櫻頻夫妻與被上訴人丁○○於八十四年十二月二十三日所
        訂立《土地開發合約》有關約定如下：
      1.第二條約定：雙方議定讓渡金總價一千五百萬元，〔付款方式〕則為：
        (1)訂約時乙方（即丁○○）支付二百元予甲方（張水隆夫妻）。
        (2)八十五年二月十二日乙方支付二百萬元予甲方。
        (3)土地移轉登記完稅後，乙方支付三百萬元。
        (4)乙方於建造執照核下時付甲方三百萬元。
        (5)建築房屋完成貸款後，乙方支付五百萬元予甲方。
      2.第三條約定：本約土地甲方前期墊支款四百二十萬元部分，乙方願於建築房
        屋後經辦分戶貸款中，其地主部分應以抵扣還予甲方。
        依上開合約條款，總金額一千五百萬元並非簽約後即應由丁○○一次給予張
        水隆夫妻，而必須張水隆夫妻完成付款方式所列之條件時，丁○○始有給付
        各期付款金額之義務。
  （二）右開合約所列十筆土地，總面積九八七．三一坪，均為共有土地，且有無人
        繼承之持分，迄至八十六年十二月二日止，尚業建設公司僅取得其中二筆土
        地全部權利及六筆土地之部分持分，其餘之持分及其餘二筆土地，均尚未移
        轉登記予尚業建設公司，有提出原審之土地登記簿謄本可稽，則依該合約第
        二條〔付款方式〕(3)之三百萬元，丁○○尚無給付之義務；至於〔付款方式
        〕(1)(2)部分共四百萬元已付，張水隆尚向被上訴人借支多次，已溢付甚多。
  （三）因尚業建設公司迄未能取得全部土地之所有權，故一直無法申請建築，根本
        無法動工，則合約第二條〔付款方式〕(4)(5)所載之建造執照核下及建築房屋
        完成等條件，均無完成之可能，則〔付款方式〕(4)之三百萬元及(5)之五百萬
        元以及第三條之前期墊支款四百二十萬元各期款項，丁○○亦均無支付張水
        隆夫妻之義務，又何有指示上訴人支付張水隆一千一百七十萬元之可能，故
        上訴人主張其匯一千一百七十萬元入張水隆之妻林櫻頻帳戶係經丁○○之指
        示，作為抵押借款之支付云云，顯屬無稽，且有悖常理，其主張應由被上訴
        人就如何支付張水隆夫妻有關土地開發合約之款項負舉證之責云云，即無理
        由，被上訴人亦無舉證之必要，以其尚無給付之義務。
  三、證據：援用第一審所提之證據。
丙、本院依職權向台灣台南地方法院調閱該院八十七年度票字第九四二號本票裁定強
    制執行民事案卷及八十七年度執字第一四二五七號給付借款強制執行案卷。
      理      由
一、被上訴人於原審起訴之初〔訴之聲明〕係求為判決：「（一）確認被告己○○就
    附表(一)（即如原判決）所示土地所設定如附表(二)（即如原判決）所示之抵押權，
    未有抵押債權存在。（二）被告等（即己○○、張水隆）應連帶將附表(二)（即如
    原判決）所示抵押權設定登記塗銷。（三）確認被告己○○與原告尚業建設‧‧
    ‧公司及丁○○間，就鈞院（即原審法院）八十七年（度）票字第九四二號民事
    裁定，即本狀附表(三)（即如原判決）所示本票之債權不存在。（四）被告等（即
    己○○、張水隆）應共同將鈞院（即原審法院）八十七年（度）票字第九四二號
    民事裁定，即本狀附表(三)（即如原判決）所示本票交還原告尚業建設‧‧‧公司
    或丁○○。」（參見原審卷(一)第二頁反面）；嗣於原審審理中之八十八年（被上
    訴人誤載為八十七年）一月八日另具狀求為判決：「（一）確認被告己○○就附
    表(一)（即如原判決）所示土地所設定如附表(二)（即如原判決）所示抵押權，未有
    抵押債權存在。（二）被告己○○應將附表(二)（即如原判決）所示抵押權設定登
    記塗銷。（三）確認被告己○○與原告尚業建設‧‧‧公司及原告丁○○間，就
    鈞院（即原審法院）八十七年（度）票字第九四二號民事裁定所示本票即附表(三)
    （即如原判決）所示本票之本票債權不存在。（四）被告等（即己○○、張水隆
    ）應共同將鈞院（即原審法院）八十七年（度）票字第九四二號民事裁定所示本
    票即附表(三)（即如原判決）所示本票，交還原告尚業建設‧‧‧公司或丁○○。
    」（參見原審卷(二)第一一三頁反面）；就第（二）項請求部分，並未變更訴訟標
    的，而將原請求上訴人與原審共同被告張水隆應連帶塗銷系爭抵押權設定登記，
    改為僅請求上訴人應塗銷系爭抵押權設定登記，顯係減縮應受判決事項之範圍，
    為八十九年二月九日修正公布前民事訴訟法第二百五十六條第二款規定之情形，
    自無礙於原審被告之防禦及訴訟之終結；末由被上訴人尚業建設公司及其法定代
    理人丁○○（訴訟代理人陳文忠、蔡青芬律師）於八十八年八月十七日具狀求為
    判決：「（一）確認原告尚業建設‧‧‧公司與被告己○○間就坐落台南縣歸仁
    鄉○○○段如附表(一)（即如原判決）所示之抵押權不存在。（二）確認鈞院（即
    原審法院）八十七年度票字第九四二號民事裁定之本票債權不存在。（三）被告
    己○○就第一項所為之抵押權設定登記應向地政機關辦理塗銷登記。（四）鈞院
    （即原審法院）八十七年度執字第一四二五七號給付借款執行事件所為強制執行
    程序應予撤銷。」（參見原審卷(二)第二六二頁反面）；就第（一）項請求部分，
    與原先聲明所求確認抵押「債」權不存在者有異，二者內容不同，此部分應係被
    上訴人所為訴之追加，然因原審就此部分並未審理，故本院就此部分即無審究之
    餘地；又被上訴人另請求撤銷原審法院八十七年度執字第一四二五七號給付借款
    執行事件所為強制執行程序，則為原聲明所未請求，屬於訴之追加，上訴人雖表
    示反對（參見原審卷(二)第二六０、二七九頁），然被上訴人尚業建設公司係主張
    上訴人據以聲請強制執行之原審法院八十七年度票字第九四二號裁定准予強制執
    行之本票債權不存在，而為上開追加（參見原審卷(二)第二七九頁），而該項本票
    債權不存在之請求原即為被上訴人（尚業建設公司、丁○○）所求為判決之聲明
    範圍，準此以觀，被上訴人尚業建設公司係以該本票債權不存在為原因事實，請
    求排除以該本票裁定強制執行之執行名義所為之強制執行程序，且被上訴人尚業
    建設公司於上開追加時，原審尚未至可為終局裁判之程度，自無礙於上訴人之防
    禦及訴訟之終結，依八十九年二月九日修正公布前民事訴訟法第二百五十五條第
    一項但書規定，亦無不合，均合先明。
二、本件被上訴人起訴主張：被上訴人尚業建設公司向訴外人陳水田等人購買坐落台
    南縣歸仁鄉○○○段六五三、六五三之一、六五三之六、六五三之七、六四三之
    三、六四五之四、六四五之六及六五四地號土地（如原判決附表(一)所示），欲進
    行開發土地興建房屋，惟因取得土地困難，開發案無法順利進行，所投入之大筆
    資金均被套牢，損失不貲，尚業建設公司財務略顯拮据，乃經訴外人即原審共同
    被告張水隆介紹，於八十六年十一月十二日與上訴人訂約、借款，並改委託上訴
    人辦理上開開發案土地之登記事項。為擔保借款，被上訴人尚業建設公司及丁○
    ○二人乃將上開地段六五三、六五三之一、六五三之六、六五三之七、六五四、
    六四三之三地號土地應有部分及六四五之四、之六地號土地所有權全部，於同年
    月十四日設定最高限額一千八百萬元抵押權登記予上訴人，並於同年月十七日共
    同簽發八十七年二月十七日到期之面額一千五百萬元本票一紙交上訴人收執。然
    上訴人直至八十六年十二月中旬，尚未交付全額借款，被上訴人於評估後，決定
    放棄借款。詎上訴人己○○竟以借款已依被上訴人指示匯給原審共同被告張水隆
    ，拒不塗銷抵押權及交還本票，並於事後持該本票聲請原審法院八十七年度票字
    第九四二號裁定准予強制執行，進而聲請原審法院八十七年度執字第一四二五七
    號為強制執行；為此，求為判決(一)確認上訴人就如原判決附表(一)所示土地所設定
    如原判決附表(二)所示抵押權，未有抵押債權存在；(二)上訴人應將如原判決附表(二)
    所示抵押權設定登記塗銷；(三)確認上訴人與被上訴人尚業建設公司及丁○○間，
    就原審法院八十七年度票字第九四二號民事裁定所示本票即如原判決附表(三)所示
    本票之債權不存在；(四)上訴人與原審共同被告張水隆應共同將原審法院八十七年
    度票字第九四二號民事裁定所示如原判決附表(三)所示本票，交還被上訴人尚業建
    設公司或丁○○；(五)原審法院八十七年度執字第一四二五七號給付借款執行事件
    所為強制執行程序應予撤銷等語〔原審僅判決(一)確認上訴人就被上訴人尚業建設
    公司所有如原判決附表(一)所示土地，所設定如原判決附表(二)所示之最高限額一千
    八百萬元抵押權所擔保債權中，超過一百七十一萬九千三百零九元部分不存在；
    (二)確認上訴人持有被上訴人尚業建設公司、丁○○於八十六年十一月十七日所簽
    發，八十七年二月十七日到期，面額一千五百萬元本票壹紙，超過一百七十一萬
    九千三百零九元部分債權不存在；而駁回被上訴人其餘請求，被上訴人就其敗訴
    部分並未聲明不服〕。
三、上訴人則以：被上訴人尚業建設公司與丁○○出面向上訴人借款，所借款項除其
    中三百萬元用以支付繳納增值稅、地價稅及佣金等費用外，其餘用以支付被上訴
    人積欠張水隆夫妻之讓渡金，被上訴人並提供前開土地設定抵押權作為借款之擔
    保。上訴人於八十六年十一月十九日支付被上訴人三百萬元，被上訴人同意於八
    十七年二月十七日先還該三百萬元，並簽發八十七年二月十七日期之面額三百萬
    元支票乙紙交付上訴人，惟到期經提示不獲兌現。被上訴人所借款項，除上開三
    百萬元外，其餘一千一百七十萬元，上訴人已於八十六年十二月十八日依被上訴
    人（丁○○）之指示，以現金匯入第三人林櫻頻在台南市第三信用合作社（下稱
    台南市三信合作社）小東分社之帳戶。上訴人代被上訴人尚業建設公司繳納增值
    稅一百五十七萬零一百六十一元，支付地價稅、規費、代書費一十四萬九千一百
    四十八元、支付佣金四十五萬元、被上訴人同意預付三個月利息一百一十二萬五
    千元，連同右開匯入林櫻頻帳戶一千一百七十萬元，共借款一千四百九十九萬四
    千三百零九元等語，資為抗辯。
四、被上訴人主張被上訴人尚業建設公司及丁○○為擔保向上訴人之借款，而將如原
    判決附表(一)所示土地設定如原判決附表(二)所示最高限額一千八百萬元抵押權登記
    〔債務人為被上訴人六人〕予上訴人，並於八十六年十一月十七日共同簽發八十
    七年二月十七日到期之面額一千五百萬元本票一紙交上訴人收執，上訴人並據以
    聲請原法院以八十七年度票字第九四二號裁定准予強制執行之事實，已據渠等於
    原審提出系爭土地登記簿謄本及原審法院八十七年度票字第九四二號民事裁定（
    影本）為證（參見原審卷(一)第一一－九０頁），並有台南縣歸仁地政事務所八十
    七年六月十一日八十七所一字第四八七九號函送之上開抵押權設定及權利內容變
    更登記申請資料（影本）足參（參見原審卷第一二九－一五０頁），又有本院依
    職權調取之原審法院八十七年度票字第九四二號本票裁定強制執行民事案卷可佐
    ，復為上訴人所不爭，且有上訴人提出之本票（影本）為憑（參見本院卷第七０
    頁），自堪信為真實；又被上訴人主張上訴人迄未交付全額借款，系爭土地所擔
    保之抵押債權及該紙本票之債權均不存在等情，雖為上訴人所否認，並以前揭各
    情詞置辯，但查：
（一）系爭如原判決附表(一)所示土地為上訴人設定登記之抵押權，係以擔保被上訴人
      六人為債務人之權利價值最高限額一千八百萬元之最高限額抵押權；所謂「最
      高限額抵押權」係對於債權人一定範圍內之不特定債權，預定一最高限額，由
      債務人或第三人提供抵押物予以擔保之特殊抵押權。故最高限額抵押權所擔保
      債權必須為一定範圍內所發生之債權。準此以觀，最高限額抵押權不僅有其特
      定性，且最高限額抵押權係從屬於此一定範圍內之法律關係，最高限額抵押權
      所擔保者，即係此項法律關係所不斷發生之債權。該一定範圍之法律關係即為
      最高限額抵押權之基礎關係（最高法院八十六年度台上字第三一一四號判決參
      照）；是以最高限額抵押權實際所擔保之債權額不及最高額時，應以實際發生
      之債權額為準（最高法院六十二年台上字第七七六號判例參照）；查上訴人主
      張由被上訴人尚業建設公司、丁○○簽發之前開本票，為系爭最高限額抵押權
      所擔保之範圍，為兩造所不爭，而上訴人抗辯被上訴人向其借款三百萬元用以
      支付繳納增值稅、地價稅及佣金等費用等情，固據提出支票及退票理由單、土
      地增值稅繳款書、地價稅繳款書、規費徵收聯單及費用明細表（均影本‧參見
      原審卷(二)第五一－六０頁）為證，然依其主張所支出之各項費用分述如下：
    (一)代繳土地增值稅款：一、五七０、一六一元。
    (二)代繳地價稅、規費、代書費：一四九、一四八元。
      右開二項稅款費用係由上訴人代繳等情，為被上訴人所不爭，而被上訴人（尚
      業建設公司）既主張委託上訴人辦理如原判決附表(一)所示土地過戶手續，則右
      開費用本應由被上訴人（尚業建設公司）繳納或支付；況依被上訴人提出之丁
      ○○與上訴人對話之電話錄音（譯文‧參見原審卷第二０六－二一四頁）中，
      被上訴人丁○○已明確告稱：「抵押一千八百萬，本票也開一千八百萬，事實
      上我才向他拿開的支票的一百多萬元（支付增值稅用）。」、「‧‧‧這三百
      萬元的支票中，才只借到一百多萬元去付增值稅而已，‧‧‧」等語（參見原
      審卷(一)第二一二－二一三頁錄音譯文），足見上訴人主張被上訴人（尚業建設
      公司）向伊借款繳納右開稅款費用乙節，應屬實情；則被上訴人確有向上訴人
      借用上開款額，應無疑義；是以右開款額，應即為系爭本票款額之一部分，並
      為系爭最高限額抵押權所擔保之範圍。至上訴人雖主張於八十六年十一月十九
      日支付被上訴人三百萬元乙節，參以其另稱被上訴人簽發交付八十七年二月十
      七日期之面額三百萬支票乙紙，並佐以被上訴人丁○○上開電話對話內容，則
      上訴人主張交付之三百萬元，實係其主張代繳之(一)土地增值稅款；(二)地價稅、
      規費、代書費；及後述(三)佣金；(四)利息之概算額，非謂上訴人另有交付三百萬
      元予被上訴人。
    (三)佣金：四五０、０００元。
      上訴人主張對被上訴人尚業建設公司、丁○○有四十五萬元之佣金請求權乙節
      ，已為被上訴人所否認，而上訴人又未能舉證證明對被上訴人尚業建設公司、
      丁○○確有請求給付佣金四十五萬元之權利存在，而依被上訴人提出之被上訴
      人丁○○與上訴人電話對話之錄音譯文，亦未能證明被上訴人尚業建設公司、
      丁○○確已同意支付上訴人佣金四十五萬元之情事，則上訴人主張被上訴人尚
      業建設公司、丁○○應付佣金四十五萬元，亦為系爭最高限額抵押權所擔保之
      範圍，即非可取。
    (四)利息：一、一二五、０００元。
      上訴人主張被上訴人同意先付三個月之利息一、一二五、０００元乙節，亦為
      被上訴人所否認，而上訴人又未能舉證證明被上訴人確有同意支付右開利息之
      情事，則其空言主張被上訴人應付三個月之利息一、一二五、０００元，亦為
      系爭最高限額抵押權所擔保之範圍，亦不足信。
      又前開各項金額，上訴人於提起本件上訴後，並未再為爭執或舉證，足認上訴
      人所代繳之(一)土地增值稅款：一、五七０、一六一元及(二)地價稅、規費、代書
      費：一四九、一四八元；始為被上訴人尚業建設公司、丁○○簽發系爭本票款
      額之一部分，並為系爭最高限額抵押權所擔保之範圍。至(三)佣金：四五０、０
      ００元及(四)利息：一、一二五、０００元，並非系爭最高限額抵押權所擔保之
      金額。
（二）上訴人主張主張被上訴人尚業建設公司於八十六年十一月十七日向伊借款一千
      一百七十萬元，伊已於八十六年十二月十八日依被上訴人尚業建設公司法定代
      理人丁○○之指示，將款項匯入第三人林櫻頻在台南市三信合作社小東分社之
      帳戶等情，固據提出款回條（影本‧參見原審卷(一)第一一０頁）並舉證人張
      水隆、林櫻頻、陳廣為證，惟為被上訴人所否認；經查：
    (一)稱消費借貸者，謂當事人約定，一方移轉金錢或其他代替物之所有權於他方，
      而他方以種類、品質、數量相同之物返還之契約；八十八年四月二十一日修正
      而於八十九年五月五日生效施行前民法第四百七十四條定有明文。又當事人主
      張有金錢借貸關係存在，須就其發生所須具備之特別要件即金錢之交付及借貸
      意思表示相互一致負舉證之責任，若僅證明有金錢之交付，未證明借貸意思表
      示互相一致者，尚不能認為有金錢借貸關係存在（最高法院八十一年度台上字
      第二三七二判決參照）；查依上訴人提出之前開款回條（影本），固足證明
      上訴人於八十六年十二月十八日款一千一百七十萬元入訴外人即原審共同被
      告張水隆之前妻林櫻頻在台南市三信合作社小東分社之帳戶，並經證人林櫻頻
      、張水隆分別證述在卷（參見原審卷(二)第二七頁反面、本院卷第七五頁），惟
      被上訴人已否認向上訴人借用該款，而上訴人雖舉證人陳廣、林櫻頻、張水隆
      證明係依被上訴人指示將現金匯入第三人林櫻頻之前開帳戶云云，然證人陳廣
      為上訴人之夫，為其在原審時陳明在卷（參見原審卷(二)第二五頁反面），而證
      人張水隆為原審共同被告，林櫻頻則為張水隆之前妻，又為受領前述款之人
      ，亦經證人林櫻頻在原審陳明在卷（參見原審卷(一)第一一八頁），已難期渠等
      得為持平而符合實情之證述，何況，證人陳廣在原審證稱：「‧‧‧後來張水
      隆、丁○○及林櫻頻來店裡，丁○○說要借一千五百萬元，我說要看地。我與
      張水隆去看地，我認為可以，就開始辦抵押權設定。第二次談時有說到一千一
      百七十萬元要給張水隆的。當時在場有我、丁○○、張水隆、林櫻頻，在我事
      務所樓下會客廳談的，時間是當天快中午時，約十時多開始談，談到下午二、
      三點。」、「（當天）張水隆夫妻先到，丁○○後來才到」等語（參見原審卷
      (二)第二五頁反面－二六頁）；核與證人林櫻頻證稱：「（問：當時決定一千一
      百七十萬元支付予你，是第幾次協調？）最後一次，之前我有到過二次，之前
      也有談過，最後一次才決定。」、「‧‧‧當天我、張水隆、丁○○及代書己
      ○○，在代書事務所協商，只有尚業（建設）公司要借款，要借一千五百萬，
      設定一千八百萬。」、「我的部分一千一百七十萬元給我及張水隆，剩下的錢
      給尚業（建設）公司，自下午一點多談到下午三、四點。」、「當天是各人一
      起過去，張水隆先到，我後到，我去時丁○○已到了」（參見原審卷(二)第二七
      頁反面－二八頁）等語不合，足見證人陳廣、林櫻頻所為證述不實，而不足信
      採。
    (二)證人即原審共同被告張水隆雖陳稱因系爭土地為其開發之個案，被上訴人在協
      商時指示上訴人將該一千一百七十萬元交付予伊，以償付被上訴人（丁○○）
      與張水隆、林櫻頻於八十四年十二月二十三日簽定之土地開發合約書之尚未給
      付款項等語（參見原審卷(二)第二二一頁；本院卷第七五頁），然經細譯被上訴
      人（丁○○）與張水隆、林櫻頻於八十四年十二月二十三日簽訂之系爭《土地
      開發合約》（影本‧參見原審卷(一)第一二二、一六一頁）前言已載明雙方訂立
      該合約之目的在：由甲方（即張水隆、林櫻頻）將坐落台南縣歸仁鄉○○○○
      ○段六五三地號等十筆土地之開發及權利移轉登記讓渡予乙方（即被上訴人丁
      ○○）；而第二條則約定：雙方議定讓渡金總價一千五百萬元，〔付款方式〕
      約定如下：
    1.訂約時乙方（即被上訴人丁○○）支付二百元予甲方（張水隆、林櫻頻）。
    2.八十五年二月十二日乙方支付二百萬元予甲方。
    3.土地移轉登記完稅後，乙方支付三百萬元。
    4.乙方於建造執照核下時付甲方三百萬元。
    5.建築房屋完成貸款後，乙方支付五百萬元予甲方。
      第三條又約定：本約土地甲方前期墊支款四百二十萬元部分，乙方願於建築房
      屋後經辦分戶貸款中，其地主部分應以抵扣還予甲方。
      第四條：「甲方依約負推動本開發案之業務，其作業要項如附件；倘開發營建
      無法順利完成，甲方願意返還乙方上列所付款項（即依第二條所付之款項）。
      」。
      則依系爭《土地開發合約》之前開約定內容，可知張水隆、林櫻頻（即甲方）
      負有將坐落台南縣歸仁鄉○○○段六五三地號等十筆土地之開發及權利移轉登
      記讓渡（前言）及推動開發案業務之義務（第四條），被上訴人丁○○（即乙
      方）即負有該合約第二條約定之階段性付款義務。則被上訴人主張依上開合約
      條款，總金額一千五百萬元並非簽約後即應由丁○○一次給予張水隆夫妻，而
      必須張水隆夫妻完成付款方式所列之條件時，丁○○始有給付各期付款金額之
      義務等語，自屬實情。又張水隆、林櫻頻實際辦理移轉登記予被上訴人尚業建
      設公司名下之土地僅有如原判決附表(一)所示八筆，有原審卷附系爭土地登記簿
      謄本可稽（參見原審卷(一)第一一－八九頁、原審卷(二)第二九二－三七一頁），
      證人張水隆陳稱已將全部土地過戶予被上訴人（尚業建設公司）云云（參見原
      審卷(二)第二二０頁），自非實情，而不足取；是以被上訴人主張因尚業建設公
      司迄未能取得全部土地之所有權，故一直無法申請建築，根本無法動工，依該
      合約第二條〔付款方式〕4.5.所載之建造執照核下及建築房屋完成等條件，均
      無完成之可能，則〔付款方式〕3.之三百萬元、4.之三百萬元及5.之五百萬元
      以及第三條之前期墊支款四百二十萬元各期款項，被上訴人丁○○尚無支付張
      水隆、林櫻頻之義務等語，自非虛情；則被上訴人丁○○何會指示上訴人支付
      張水隆一千一百七十萬元？顯非情理之常。
    (三)況依被上訴人於原審提出之系爭《土地開發合約》（參見原審卷(一)第一六一頁
      ），其上張水隆註明已收受第二條1.2.3.項之款項合計七百萬元，上訴人主張
      被上訴人丁○○已付七百五十萬元云云，顯與該合約書之記載不符；是縱被上
      訴人丁○○應給付張水隆、林櫻頻一千五百萬元，亦應扣除七百萬元。然證人
      林櫻頻於原審證稱：「我的部分一千一百七十萬元給我及張水隆，剩下的錢給
      尚業公司。」等語（參見原審卷(二)第二七頁反面）；而證人張水隆於本院又證
      稱：「‧‧‧錢扣掉稅金有一千一百七十萬元，交給我的原因是因這個案子是
      屬於我開發，當時丁○○在協商時有指示上訴人把錢交給我，實際上是我通知
      上訴人匯給林櫻頻在銀行開設之帳戶。」等語（參見本院卷第七五頁），則依
      證人張水隆、林櫻頻之上開證述意旨，該一千一百七十萬元係為給付渠等依系
      爭《土地開發合約》之約定所應得之金額，核與被上訴人丁○○依該《土地開
      發合約》第二條〔付款方式〕4.、5.及第三條約定應付之金額合計為一二、二
      ００、０００元不符；況如前所述，被上訴人丁○○尚未負有給付張水隆、林
      櫻頻依系爭《土地開發合約》第二條〔付款方式〕3.4.5.及第三條所定款項之
      義務，衡情被上訴人丁○○自亦無指示上訴人將該一千一百七十萬元給付張水
      隆、林櫻頻之理由。而上訴人又未能舉出具體之實證證明被上訴人（尚業建設
      公司、丁○○）確有向上訴人借用該一千一百七十萬元並指示交付張水隆、林
      櫻頻，則上訴人抗辯其係依被上訴人（丁○○）之指示將上開一千一百七十萬
      元入林櫻頻之前揭帳戶云云，顯非事實，要難信取。自亦難單憑上訴人將該
      一千一百七十萬元入訴外人林櫻頻前開帳戶，遽認上訴人與被上訴人（尚業
      建設公司、丁○○）間已成立消費借貸關係，或該款為系爭本票款額之一部分
      ，並為系爭最高限額抵押權所擔保之範圍。
    (四)再者，被上訴人於原審提出由丁○○與上訴人於八十六年十二月十五日電話對
      話之錄音帶及其譯文載：
      丁○○稱：「‧‧‧今天是十二月十五日了，十二月十九日我有一張土地款的
                支票要處理」；
      己○○稱：「你看怎麼辦？」；
      丁○○稱：「今天是十五日，到十九日只剩四、五日．．．」（參見原審卷(一)
      第二一０頁）；
      足見被上訴人丁○○確於八十六年十二月十五日與上訴人為該電話對話，則若
      上訴人主張該電話對話時間係於八十六年十二月九日即系爭抵押權變更登記前
      ，被上訴人丁○○偽稱當日為十二月十五日有何意義？況被上訴人丁○○二次
      提及今天是十二月十五日，距十九日僅剩四、五日，以上訴人從事代書工作之
      職業性警覺，豈會一無所知？則上訴人抗辯該電話錄音非於八十六年十二月十
      五日對話云云，並非實情；又依該電話錄音之內容，被上訴人尚業建設公司因
      簽發三百萬元之支票請求上訴人代繳土地增值稅，然實際僅支付一百五十多萬
      元，被上訴人丁○○請求上訴人將剩下之一百多萬元，先讓其使用，如不能借
      用就換開一百五十多萬之支票。然上訴人一再告稱金主要尚業建設公司之股東
      來簽名蓋章，才能付錢，且當時股東沒有人來蓋章。丁○○於電話中並稱：「
      到目前為止我也才開一張支票準備借三百萬元，而這三百萬元的支票中，才只
      借到一百多萬元去付增值稅，就算讓我把支票借款餘款借到也沒有什麼問題嘛
      ，你看這樣好不好」，上訴人則稱：「好，我和他說」等語（參見原審卷(一)第
      二一三頁）。即截至八十六年十二月十五日止，被上訴人尚業建設公司、丁○
      ○與上訴人之借款關係，僅在代繳增值稅的一百五十餘萬元達成合意，其餘部
      分，因上訴人之幕後金主，認被上訴人尚業建設公司之股東未來簽名蓋章，尚
      不同意借款，殊為明確。然至八十六年十二月十八日上訴人突然將一千一百七
      十萬元之款項電匯給訴外人林櫻頻，雙方電話對談內容所稱之應該來蓋章簽名
      之股東林啟榮等人更未前往在借據或任何憑證上簽名蓋章，顯見上訴人之匯款
      予訴外人林櫻頻之行為，與其在與被上訴人丁○○洽談借款事宜所談之條件不
      符。證人陳廣雖證稱：電話錄音中所稱帶股東來蓋章，是告訴丁○○帶股東印
      章及資料，才能辦第二次抵押設定之債務人云云（參見原審卷(二)第二六頁反面
      ）。惟上揭電話錄音係於八十六年十二月十五日對話，而系爭抵押權變更登記
      （即追加抵押標的及連帶債務人）申請書係於八十六年十二月九日送件，此有
      原審卷附台南縣歸仁地政事務所函送之申請資料足憑，則八十六年十二月十五
      日電話對談，何須再討論同年月九日已完成送件登記申請書，由何人蓋章？足
      見證人陳廣之證詞與事實不符，不足採信。再由上揭電話錄音之內容，被上訴
      人丁○○稱：「事實上，我也跟他說：『本票』部分，我並沒有拿到一千八百
      萬元，原先一千八百萬元有五百萬元是要處理土銀的貸款．．．」、「因為我
      們先前說的那五百萬，本來是預定要還給銀行的，因為怕利息未付遭銀行拍賣
      ，這五百萬的保障也還放在他那兒，這些我們也都沒有向他拿啊！是不是這樣
      ？」等語（參見原審卷(一)第二０九、二一三頁），則被上訴人丁○○除確定已
      借之一百五十萬餘元外，原預定借款之五百萬元係要償還系爭土地之第一順位
      抵押權人，並無提及借款要清償張水隆之讓渡金，上訴人既稱被上訴人丁○○
      借款一千一百七十萬元要償還張水隆，則就丁○○在電話中稱是要借款還銀行
      貸款，且僅五百萬元，何以毫無異議？上訴人雖自認曾與丁○○通過電話，但
      時間在八十六年十二月九日之前，且該錄音部分是真實，部分是剪接云云。然
      前開錄音帶經原審當庭播放結果，對話內容流暢，並無停頓或前後聲音不一致
      之情事，上訴人亦已自認電話內容部分為其本人所留無誤（參見原審卷(一)第二
      一八頁），且經本院依上訴人聲請將該錄音帶送請法務部調查局鑑定其內容有
      無經剪接結果認「以重複播放比對與聲紋痕跡檢查，送鑑錄音帶未發現有中斷
      痕跡。」，有該局（八九）陸（三）字第八九０一八七八二號通知書在卷可參
      （參見本院卷第九九頁），而上訴人主張該錄音帶遭剪接乙節，又未能舉證以
      實其說，是其主張該錄音帶經剪接云云，自無可信。
    (五)至上訴人抗辯於八十六年十一月十二日辦理抵押權設定登記，復於八十六年十
      二月十六日辦理擔保物及債務人變更登記完畢，縱被上訴人丁○○曾於八十六
      年十二月十五日對上訴人電話錄音，然期間經過八十六年十二月十六日抵押權
      變更登記完畢，再迭經十七、十八兩天，時間充裕，兩造及案外人張水隆大可
      商洽借貸及其付款給付方案，是不能以兩造於八十六年十二月十五日於電話中
      猶爭執借貸問題，而謂八十六年十二月十八日兩造不可能達成付款協議云云。
      然此僅係上訴人主觀片面所推測之詞，並無具體實證足以證明被上訴人尚業建
      設公司、丁○○與上訴人間確有成立借用上開一千一百七十萬元之合意並指示
      上訴人將該款給訴外人林櫻頻之情事，自難單憑上訴人毫無實證之主觀推測
      之詞，遽認被上訴人尚業建設公司、丁○○與上訴人間確有成立借用上開一千
      一百七十萬元之合意並指示上訴人將該款給訴外人林櫻頻。又上訴人另主張
      證人張水隆為系爭本票之共同發票人（此為被上訴人所否認），已自承有收到
      上訴人匯款一千一百七十萬元予其指定之林櫻頻，縱然被上訴人否認其有指示
      上訴人為上開行為，然被上訴人既與張水隆為系爭本票共同發票人，仍應負票
      據債務，而為抵押權設定效力所及云云。惟查本件所爭執者為上訴人與被上訴
      人尚業建設公司、丁○○間之消費借貸關係，而證人張水隆則為該借貸關係以
      外之第三人，又非系爭抵押權設定之義務人或債務人，則縱張水隆亦簽名於系
      爭本票上，於本件直接當事人間，究難認為張水隆亦係上訴人主張上開借款之
      借用人，即不能謂張水隆因此即取得相當於系爭借貸關係之借用人地位；因此
      ，上訴人縱曾款一千一百七十萬元予訴外人林櫻頻，亦不足以推認該款係被
      上訴人所借用。則上訴人以張水隆為系爭本票之共同發票人乙節，援引票據法
      第五條之規定，主張被上訴人仍應負票據債務，而為系爭抵押權設定效力所及
      云云，自屬無據。
    (六)綜右所述，上訴人所舉證人陳廣、林櫻頻、張水隆之證詞，均不能證明被上訴
      人尚業建設公司、丁○○已與其達成消費借貸一千一百七十萬元之合意及指示
      交付款項予張水隆、林櫻頻；況且，被上訴人丁○○依約尚無義務給付張水隆
      、林櫻頻依系爭《土地開發合約》第二條〔付款方式〕3.4.5.及第三條所定款
      項，衡情被上訴人丁○○自亦無指示上訴人將該一千一百七十萬元給付張水隆
      、林櫻頻之理由。而上訴人又未能舉出具體之實證證明被上訴人丁○○確有指
      示將該一千一百七十萬元給付張水隆、林櫻頻，自難單憑上訴人曾款一千一
      七十萬元入訴外人林櫻頻帳戶，據以推認該款係被上訴人尚業建設公司、丁○
      ○向上訴人所借用，則上訴人抗辯其係依被上訴人（丁○○）之指示將上開一
      千一百七十萬元入林櫻頻之前揭帳戶，為系爭抵押權設定之效力所及云云，
      要非實情，當非可信。
五、綜上所述，上訴人所執被上訴人尚業建設公司、丁○○所簽發之系爭一千五百萬
    元本票之原因關係，亦即系爭抵押權所擔保之債權，僅有前開代繳之土地增值稅
    款一百五十七萬零一百六十一元及地價稅、規費及代書費一十四萬九千一百四十
    八元，合計一百七十一萬九千三百零九元；被上訴人六人就原判決附表(一)所示土
    地所設定如原判決附表(二)所示之最高限額抵押權，依據抵押權設定契約書及土地
    登記簿謄本之登載，為債務人或連帶債務人，則就該附表(一)所示土地設定如該附
    表(二)所示之最高限額抵押權一千八百萬元，所擔保之債權額多寡，及系爭本票債
    權是否存在，均有即受確認判決之法律上利益。從而，被上訴人請求確認上訴人
    就原判決附表(一)所示土地所設定如該判決附表(二)所示之最高限額抵押權，超過一
    百七十一萬九千三百零九元部分之抵押債權不存在，及被上訴人尚業建設公司、
    丁○○請求確認上訴人持有渠等簽發之系爭本票款，超過一百七十一萬九千三百
    零九元部分債權不存在，均屬正當；逾此部分之請求，即難認為正當；原審因而
    判決(一)確認上訴人就被上訴人尚業建設公司所有如原判決附表(一)所示土地，所設
    定如原判決附表(二)所示之最高限額一千八百萬元抵押權所擔保債權中，超過一百
    七十一萬九千三百零九元部分不存在；(二)確認上訴人持有被上訴人尚業建設公司
    、丁○○於八十六年十一月十七日所簽發，八十七年二月十七日到期，面額一千
    五百萬元本票壹紙，超過一百七十一萬九千三百零九元部分債權不存在；經核並
    無不合，上訴意旨猶執前詞指摘原判決不當，而聲明廢棄，為無理由，應予駁回
    。
六、又兩造其餘主張及舉證，均不影響本院所為前開論斷，自無一一予以審論之必要
    ；至被上訴人其餘請求部分，經原審駁回後並未聲明不服，則就原審所為被上訴
    人敗訴部分，亦無再予審究之餘地，均附此明。
七、據上論結，本件上訴為無理由，依民事訴訟法第四百四十九條第一項、第七十八
    條，判決如主文。
中      華      民      國    八十九    年      七      月      四      日
                          臺灣高等法院臺南分院民事第四庭
~B1審判長法官  王  惠  一
~B2      法官  吳  上  康
~B3      法官  蘇  清  恭
右為正本係照原本作成。
上訴人如對本判決上訴，須於判決送達後二十日內向本院提出上訴狀（須附繕本一份
）；未表明上訴理由者，應於上訴後二十日內向本院提出理由書（須附繕本一份）。
中      華      民      國    八十九    年      七      月      四      日
~B法院書記官  李  淑  華
【附記】：
民事訴訟法第四百六十六條之一：
I對於第二審判決上訴，上訴人應委任律師為訴訟代理人。但上訴人或其法定代理人
  具有律師資格者，不在此限。
II上訴人之配偶、三親等內之血親、二親等內之姻親，或上訴人為法人、中央或地方
  機關時，其所屬專任人員具有律師資格並經法院認為適當者，亦得為第三審訴訟代
  理人。


司法院資訊處製作；財團法人民間司法改革基金會備份。
